【裁判字號】    98,訴,1429
【裁判日期】    981119
【裁判案由】    營利事業所得稅
【裁判全文】
臺北高等行政法院判決
                                      98年度訴字第1429號
                                    98年10月29日辯論終結
原      告  鈺唐工程有限公司
代  表  人  甲○○
被      告  財政部臺灣省北區國稅局
代  表  人  乙○○
                          送達.
訴訟代理人  丁○○
上列當事人間營利事業所得稅事件，原告不服財政部中華民國98
年5 月21日台財訴字第09800160610 號（案號：第00000000號）
訴願決定，提起行政訴訟，本院判決如下：
    主  文
原告之訴駁回。
訴訟費用由原告負擔。
    事  實  及  理  由
一、原告業經合法通知，惟其未於言詞辯論期日到場，核無行政
    訴訟法第218 條準用民事訴訟法第386 條各款所列之情事，
    爰依被告之聲請，由其一造辯論而為判決。
二、事實概要：緣原告於民國91年5 月7 日向經濟部申請解散登
    記，經該部以91年5 月7 日經授中字第0913208759號函核准
    解散登記，原告乃向臺灣板橋地方法院（下稱板橋地院）聲
    報甲○○為清算人，並於97年10月24日取得板橋地院民事庭
    准予清算完結之備查函。原告以其營利事業清算完結，法人
    人格已消滅為由，於97年10月31日具文向被告所轄臺北縣分
    局申請註銷未獲清算分配之欠稅，案經被告以98年2 月20日
    北區國稅北縣一字第0980000338號函否准其所請。原告不服
    ，提起訴願，遭決定駁回，遂提起本件行政訴訟。
三、本件原告主張：
  (一)查公司如經依法清算完結後，經向法院聲報並辦理清算終結
    登記，法人人格已消滅，其未獲分配之欠稅得予註銷，財政
    部79年10月27日台財稅第790321383 號函及80年2 月21日財
    政部台財稅第000000000 號均釋示在案。原告業經依法辦理
    清算完結，聲請宣告破產亦經駁回，此有板橋地院函及裁定
    影本為證，是以依前開函釋，原告未獲分配之欠稅依法應得
    予註銷。乃原處分及訴願機關未依法處理，實屬違法。
  (二)查公司之清算，依公司法之相關規定，係授權由所在地之普
    通法院審核，故清算是否合法，該公司所在地之法院始有權
    限加以論斷，公司如經法院依法核准清算完結備查，除有不
    合法之情事經原法院或其上級法院依法撤銷外，該已核准之
    清算完結自應有其合法性，任何人或任何機關均無權否定其
    效力。被告並非公司法授權之主管機關，其對於原告清算之
    事務，依法應無審究合法或是非之權限，更不得越權推翻板
    橋地院核准清算完結之合法性，原處分及訴願決定似與公司
    法之有關規定有所違背。
  (三)查一般公司之清算，公司法規定甚為明確，普通之清算規定
    於公司法第79條至第97條，而股份有限公司之清算及特別清
    算，則規定於公司法第323 條至第356 條，公司清算應如何
    進行，清算人之責任職務如何，公司法規定甚明，而對於清
    算事務之審理則明文授權由法院主管，詳見公司法第83、87
    、93、325 、328 、331 、335 、336 、338 、339 、352
    、354 、355 等條文自明，清算既有公司法之規定可資遵循
    ，清算是否合法自應以法院之審酌及判斷為依歸，如清算人
    不依公司法之相關規定辦理，法院亦不可能為清算完結之核
    備，故公司既經法院為清算完結之核備，自應有其合法性及
    效力之存在，不容任何人任意予以否定，不然公司清算將永
    無終止之日。本件原處分機關即被告並非公司法授權之主管
    機關，其對於原告清算之事務，依法應無審究合法或是非之
    權限，更不得越權推翻板橋地院核准清算完結之合法性。
  (四)公司經解散清算終結報請法院備查後，如認其清算程序於法
    不合，應由稽徵機關洽請法院依非訟事件法第23條第1 項規
    定撤銷對該公司清算完結准予備查之裁定，令其重為清算，
    在重行清算完結前，其法人人格始未消滅。如未依前開說明
    洽請法院撤銷其清算完結准予備查之規定，其清算程序既已
    終結，不能再對法人人格已告消滅之公司補徵稅款及罰鍰，
    財政部67年1 月25日台財稅第30525 號函釋有案。是以本件
    原告既經板橋地院93年9 月22日以板院通民德93年度司字第
    322 號函准清算完結核備在案，則法人人格已歸於消滅，被
    告既不依法洽請法院撤銷本件清算完結准予備查，自不得任
    意指摘清算不合法，擅加課徵原告之稅捐，原告請求依法註
    銷欠稅，於法應無不合。為此請求原處分及訴願決定均撤銷
    、原告之欠稅應予註銷。
四、被告則以：
  (一)按「營利事業遇有解散、廢止、合併或轉讓情事時，應於截
    至解散、廢止、合併或轉讓之日止，辦理當期決算，於45日
    內，依規定格式，向該管稽徵機關申報其營利事業所得額及
    應納稅額，並於提出申報前自行繳納之。營利事業在清算期
    間之清算所得，應於清算結束之日起30日內，依規定格式書
    表向該管稽徵機關申報，並於申報前依照當年度所適用之營
    利事業所得稅稅率自行計算繳納。」為所得稅法第75條第1
    項及第2 項所明定。次按「解散之公司，於清算範圍內，視
    為尚未解散。」「清算人之職務如左：一、了結現務。二、
    收取債權，清償債務。三、分派盈餘或虧損。四、分派賸餘
    財產。」「清算人應於清算完結後15日內，造具結算表冊，
    送交各股東，請求其承認，如股東不於1 個月內提出異議，
    即視為承認。但清算人有不法行為時，不在此限。」「公司
    變更章程、合併、解散及清算，準用無限公司有關之規定。
    」為公司法第25條、第84條第1 項、第92條、第113 條所明
    定。又「公司於清算完結，將表冊提請股東會承認後，依公
    司法第93條第1 項、第331 條第4 項之規定，尚須向法院聲
    報備查，惟向法院聲報，僅為備案之性質，法院所為准予備
    案之處分，並無實質上之確定力，是否發生清算完結之效果
    ，應視是否完成『合法清算』而定，若尚未完成合法清算，
    縱經法院為准予清算完結之備查，仍不生清算完結之效果。
    」「法人人格之消滅，依民法、公司法等有關規定，均以完
    成合法清算為前提，如尚未完成合法清算，縱經法院為准予
    清算完結之備查，仍不生清算完結之效果，法人人格即仍未
    消滅。」「我國公司清算採實質清算主義，必須實施清算依
    法完成，實質上將公司全部清算完竣，始生清算之效力，否
    則不能認為清算完結，依然在清算存續中，公司之人格仍屬
    存在。」為司法院秘書長84年3 月22日秘台廳民三字第0468
    6 號、84年6 月22日秘台廳民三字第10876 號函所明釋及最
    高行政法院89年度判字第1094號判決可資參照。再按「所得
    稅法第75條第2 項規定……其所稱『清算結束之日』，參照
    公司法第331 條等有關規定，應係指清算人了結現務、收取
    債權、清償債務、分派賸餘財產時而言，並非指清算完結，
    已向法院聲報備查之日……故清算人在向法院聲報備查前，
    依上開規定，負有申報清算所得之義務，若有清算所得而未
    依法辦理申報及繳稅，逕向法院聲報清算完結備查，清算人
    即有公司法第92條但書及第331 條第3 項但書規定之不法行
    為……清算人之責任並未解除，自亦不生清算完結之效果，
    公司法人人格仍視為存續。」為財政部80年3 月27日台財稅
    字第790383974 號函釋所明釋。
  (二)查原告於91年5 月7 日由經濟部以經授中字第09132087590
    號函解散登記完成，並於91年5 月14日向板橋地院聲報清算
    人甲○○就任，經該院以91年5 月23日板院通民德司字第12
    2 號函准予備查。惟原告遲至91年11月21日始向被告所轄臺
    北縣分局申報決算，已逾45日之法定期間，核與所得稅法第
    75條第1 項之規定不合。原告復向板橋地院聲請宣告破產，
    經該院於91年11月7 日以91年度破字第37號裁定駁回聲請。
    嗣於93年9 月15日向板橋地院聲報清算完結，經該院於93年
    9 月22日以板院通民德93年度司字第322 號函復准予備查。
    查原告既於93年9 月15日始向板橋地院聲報清算完結，惟其
    於91年11月21日（尚未清算完結）即申報清算所得，顯與所
    得稅法第75條第2 項之規定不合。
  (三)次查原告87年度結算申報造具之資產負債表顯示「累積盈虧
    」為新臺幣（下同）550,234 元，88年度至90年度並未申報
    ，惟91年5 月10日原告造具之清算前資產負債表「累積盈虧
    」變為-4,801,574元。又87年度資產負債表「流動資產」部
    分尚有「應收票據」2,345,667 元、「應收帳款」2,212,23
    3 元及「存貨」694,853 元；惟91年5 月10日清算期前資產
    負債表資產科目之「應收票據」及「應收帳款」皆未見列入
    ，「存貨」僅剩94,853元，原告造具之清算後資產負債表亦
    顯示「資產之部分業已全部變現清償債務」。為查明原告之
    清算是否實質完結，被告所轄臺北縣分局於98年1 月20日以
    北區國稅北縣一字第0981006056號函請提供相關變現明細及
    說明資金流向，惟原告迄未說明及提示資料供核。可知原告
    主張已清算完結，法人人格已消滅云云，並無可採。
  (四)原告於起訴狀略謂，公司既經法院為清算完結之核備自應有
    其合法性以及效力之存在，不容任何人任意加以否定，不然
    公司清算將永無終止之日。既然依公司法之各有關規定，係
    授權由所在地之普通法院審核，故清算是否合法，該公司所
    在地之法院始有權限加以論斷，公司如經法院依法核准予清
    算完結備查，除有不合法之情事經法院或其上級法院撤銷外
    ，該已核准之清算完結自應有其合法性，任何人或任何機關
    均無權否其效力云云。第查原告固已向板橋地院申報清算完
    結，經板橋地院准予備查在案，然核該函之性質，僅在通知
    聲請人就有關聲報「清算完結」乙事准予「備查」而已，並
    未對聲請人聲報之事項為實質之審查。亦即原告清算內容是
    否有效，是否已生法定清算效力之實體事項，法院並未進行
    實質審核，依前揭司法院秘書長84年3 月22日秘臺廳民三字
    第04686 號、84年6 月22日秘臺廳民三字第10876 號等函釋
    及最高行政法院89年度判字第1094號判決意旨，公司若未完
    成合法清算，縱經法院就清算完結之聲報為准予備查，仍難
    謂已生清算完結之效力。是以，本件原告縱向板橋地院聲報
    清算完結，亦無清算完結之效力。從而被告引據首揭規定否
    准原告註銷欠稅之申請，並無違誤，訴願決定遞予維持，亦
    無不合。原告仍執前詞訴請撤銷，顯無理由。綜上所述，原
    處分及訴願決定並無違誤，請求駁回原告之訴。
五、兩造之爭點：原告是否已完成合法清算程序？經查：
  (一)按財政部79年10月27日台財稅字第790321383 號函釋：「×
    ×企業有限公司如經依法清算完結後，經向法院聲報並辦理
    清算終結登記，法人人格已消滅，其未獲分配之欠稅得予註
    銷；依限制欠稅人或欠稅營利事業負責人出境實施辦法第5
    條第5 款規定，准予解除負責人出境限制。」。次按「解散
    之公司，於清算範圍內，視為尚未解散。」，為公司法第25
    條所明定，另依同法第113 條規定，有關有限公司之清算程
    序準用無限公司之規定於該法第79條以下，主要之內容即為
    由清算人執行之了結現務、收取債權、清償債務、分派盈餘
    或虧損、分派賸餘財產並造具表冊送請股東承認等事務，始
    為合法之清算，而得發生法人人格消滅之效果。末按「公司
    於清算完結，清算人將結算表冊送請股東會承認後，依公司
    法第93條第1 項、第331 條第4 項規定，向法院所為之聲報
    ，僅屬備案性質，法院之准予備案處分，並無實質上之確定
    力。是公司是否清算完結，法人人格是否消滅，應視其已否
    完成『合法清算』，並依非訟事件法第37條規定，向法院辦
    理清算終結登記而定。所謂清算終結係指清算人就清算程序
    中應為之清算事務，實質全部辦理完竣而言，而不以法院之
    備案為依據。公司清算人於清算完結後，除應分別依公司法
    第92條、第93條第1 項、第331 條第1 項、第4 項之規定，
    請求股東或股東會承認並向法院聲報」，最高法院92年度台
    抗字第621 號裁判意旨參照。準此，所謂「清算完結」，是
    指「清算事務實際終結」必須實質認定，除應踐行公司法所
    規定之各項清算程序外，尚應實質完成清算程序，非僅依第
    93條第1 項之「法院聲報」即為已足，該等聲報程序僅有「
    備案」之效力，究竟有無「清算完結」，要依清算事務本質
    ，核實認定。故欠稅之納稅義務人能否依首揭函釋請求稅捐
    稽徵機關註銷其欠稅，當視其是否已實質完成清算事務。
  (二)本件原告請求註銷欠稅，無非以清算是否合法自應以法院之
    審酌及判斷為依歸，原告業經依法辦理清算完結，自應有其
    合法性及效力之存在，被告如認其清算程序於法不合，應由
    稽徵機關洽請法院依非訟事件法第23條第1 項規定撤銷對該
    公司清算完結准予備查之裁定，否則不能再對法人人格已告
    消滅之公司補徵稅款及罰鍰。惟查，板橋地院就原告呈報清
    算終結事件，固於93年9 月22日以板院通民德93年度司字第
    322 號函准予備查，揆諸前揭實務見解，法院回復准予備查
    之公函並無實質確定力，自難據以認定原告已合法清算終結
    。又查，原告87年度結算申報造具之資產負債表顯示「累積
    盈虧」為550,234 元，88年度至90年度並未申報，惟91年5
    月10日原告造具之清算前資產負債表「累積盈虧」變為-4,8
    01,574元；又87年度資產負債表「流動資產」部分尚有「應
    收票據」2,345,667 元、「應收帳款」2,212,233 元及「存
    貨」694,853 元，惟91年5 月10日清算期前資產負債表資產
    科目之「應收票據」及「應收帳款」皆未見列入，「存貨」
    僅剩94,853元，原告造具之清算後資產負債表亦顯示「資產
    之部分業已全部變現清償債務」。是由上開資產負債表等帳
    載資料，可見原告有部分資產流向不明，被告為查明原告之
    清算是否實質完結，所轄臺北縣分局業於98年1 月20日以北
    區國稅北縣一字第0981006056號函請提供相關變現明細及說
    明資金流向，惟原告迄未說明及提示資料供核，本院審理程
    序中復始終未到庭陳明。是原告未能證明其已實質進行了結
    現務、收取債權、清償債務之情形，被告難以認定其已合法
    清算完結。
六、綜上，原告既未能證明其已合法清算完結，被告自無由准其
    註銷欠稅。是被告否准處分，即無不合。訴願決定予以維持
    ，亦無違誤。原告訴請判如其聲明，為無理由，應予駁回。
七、據上論結，本件原告之訴為無理由，爰依行政訴訟法第98條
    第1 項前段、第218 條，民事訴訟法第385 條第1 項前段，
    判決如主文。
中    華    民    國    98    年    11    月    19    日
                       臺北高等行政法院第四庭
                               審判長法  官  黃  本  仁
                                     法  官  陳  秀  
                                     法  官  李  玉  卿
上為正本係照原本作成。
如不服本判決，應於送達後20日內，向本院提出上訴狀並表明上
訴理由，如於本判決宣示後送達前提起上訴者，應於判決送達後
20日內補提上訴理由書（須按他造人數附繕本）。
中    華    民    國    98    年    11    月    19    日
                                     書記官  陳  又  慈


司法院資訊處製作；財團法人民間司法改革基金會備份。
